【裁判字號】    90,台上,1873
【裁判日期】    900329
【裁判案由】    貪污
【裁判全文】
最高法院刑事判決                                九十年度台上字第一八七三號
    上訴人  台灣高等法院花蓮分院檢察署檢察官
    被  告  甲○○
右上訴人因被告貪污案件，不服台灣高等法院花蓮分院中華民國八十八年十一月二日
第二審更審判決（八十八年度重上更(六)字第七九號，起訴案號：台灣台東地方法院檢
察署八十年度偵字第九二七號），提起上訴，本院判決如左：
    主  文
上訴駁回。
    理  由
按刑事訴訟法第三百七十七條規定：上訴於第三審法院，非以判決違背法令為理由，
不得為之。是提起第三審上訴，應以原判決違背法令為理由，係屬法定要件。如果上
訴理由狀並未依據卷內訴訟資料具體指摘原判決不適用何種法則或如何適用不當，或
所指摘原判決違法情事，顯與法律規定得為第三審上訴理由之違法情形不相適合時，
均應認其上訴為違背法律上之程式，予以駁回。本件原判決以公訴意旨略稱：被告甲
○○係台灣省自來水公司第十區管理處（下稱自來水公司）工務課工程員，為依據法
令從事公務之人員。該公司台東市知本四期送配水管(一)工程（下稱送配水管工程），
由振大水電工程行（下稱振大行）承包施工，自民國七十九年五月十四日開工，由被
告負責監工。其時該處道路路面工程已另由承包商豐松營造有限公司（下稱豐松公司
）舖設完成天然級配路面約百分之五十，振大行負責人張振瀧乃與豐松公司工地現場
主任何政榕協議，已舖設天然級配部分由振大行開挖、埋管、回填砂、舖設警示帶，
再由豐松公司回填天然級配並予壓實，振大行則支付該公司新台幣（下同）十七萬元
補償費，未舖設天然級配部分，由振大行先行開挖、埋管、回填砂及舖警示帶，再由
豐松公司依路面工程合約舖設天然級配及碎石級配。張振瀧將上述協議內容告知被告
，乃甲○○明知上情，亦知振大行僅於開工時購入天然級配約五十立方公尺，且依合
約書之價格每立方公尺三百六十元計算，值一萬八千四百五十元，並未依合約規定，
舖設四十公分厚之天然級配（合約中稱砂石混合料）與三十公分厚之碎石級配，竟基
於對於監督之事務，圖利振大行之概括犯意，自同年五月二十三日起至同年十二月四
日止，先後在其職務上所掌之公文書監工日報表「包商運入主要材料欄」，虛偽記載
運入級配二十立方公尺至二百六十立方公尺不等之數量，共計二千五百六十五立方公
尺，進而持之呈交其課長王茂雄核閱，足以生損害於自來水公司對於工程管理之正確
性。並於同年六月七日、六月二十七日及十二月十三日辦理估驗時，在估驗明細表虛
偽記載天然級配當期完成五百六十立方公尺、三百六十立方公尺及五百七十立方公尺
，共計值四十五萬二千六百元，碎石級配第三期完成八百五十立方公尺，值三十一萬
三千六百五十元，再持之呈交其課長王茂雄、會計主任金谷園、經理林武雄審核，足
以生損害於公司對於財務管理之正確性，振大行因此領得七十六萬六千二百五十元等
情。經審理結果，本件自來水公司第十區管理處送配水管工程與台東縣政府之道路路
面工程關於級配部分，重覆發包，經該二單位召開協調會議決：「地下管線挖掘後仍
應依規定回填及壓實以免影響工程品質，應如何配合請承包商自行協商」，振大行與
豐松公司乃協議就送配水管級配工程部分，由豐松公司一併代為施工，合乎經濟原則
。依自來水公司與振大行所訂有關本案工程契約書第十二條但書約定就專業工程部分
並不禁止轉包。又本件送配水管工程開工時，台東縣政府道路工程天然級配已舖設百
分之五十，故振大行與豐松公司約定由振大行支付十七萬元施工費給豐松公司，作為
給付豐松公司已施工損害部分，及代為舖設級配之費用。因豐松公司取得天然級配之
成本更低，且按道路工程之厚度舖設級配，其使用之碎石級配較送配水管工程合約上
數量要少，又如無與振大行合約，其仍須施工，因此僅向振大行收取十七萬元費用，
振大行獲得較大利潤，係出於豐松公司願意，自非出於被告有任何圖利行為之結果。
又該級配項僅為本件工程合約中之乙項而已，只要承包商於承攬工程施作範圍內有施
作之事實，監工人員並無加以分辨施工人別之職權與義務。至於進場用料承包商如何
取得，亦非監工人員職權份內之事。而監工人員根本無法每車數量登載再查證回填壓
實厚度之實方數量「非不為而係不能為」，一般均先行按合約工程長度比例換算，多
寡留待驗收時結算結案辦理。又有關工程完成後進行驗收時除依結算表核驗長度、數
量等，隱蔽部份自應依規定，定點開挖實測深度、厚度與寬度詳列計算數量併入結算
，依實做追加、減結算完成驗收程序後始付清尾款。因之，豐松公司載入工地之級配
自應認係振大行之級配，被告將之記載於監工日報表，難謂有登載不實之故意。另被
告與王裕銘現場辦理估驗時，係根據實際施工之長度按比例概略估算，並未實際測量
級配之厚度，而三次估驗總和天然級配為一千四百六十立方公尺，碎石級配為八百五
十立方公尺，雖與合約上之數量不相符，然與實際施工之情形反較符合，而對價值較
高之碎石級配非旦未高估反而低估許多，如依第一審勘驗實際施工以天然級配厚度四
十公分及碎石級配厚度二○公分計算，其數量前者為一、五八二立方公尺，後者數量
為八八九立方公尺，亦無超估之情事。而本件全部工程已完成，依合約規定，被告即
應依估驗給付包商總工程費之百分之九十即三百七十九萬餘元，但振大行張振瀧只領
得三百十九萬元，被告亦明顯「短估」，此與圖利行為完全背離，臺灣省自來水公司
第十區管理處函覆本件級配之施工既合於道路工程之標準，被告估驗結果確未超出豐
松公司依道路施工標準所用之級配材料，對該處不足生損害，亦可認為合於契約規定
，乃認被告並無偽造文書及圖利之犯罪故意，被告犯罪尚屬不能證明，因而撤銷第一
審論處被告連續行使公務員明知為不實之事項，而登載於職務上所掌之公文書，足以
生損害於公眾罪刑之判決，改判諭知被告無罪，已詳敘其取捨證據之意見及證據證明
力判斷之理由，從形式上觀察並無違背法令之情形。本件檢察官上訴意旨略以：（一
）、依證人張振瀧、何政榕於調查站及檢察官中之供述，及卷附之振大行與豐松營造
公司間之契約書，雙方約定由振大行支付豐松營造公司十七萬元作為重新開挖再行回
填級配壓實之補償，其餘未鋪設級配路段仍由豐松營造公司自行負責，此張振瀧亦曾
告知被告並得同意，又依被告於調查站及檢察官偵查中亦曾承認張振瀧、何政榕供述
施工過程是對，張振瀧曾告知與豐松營造公司之合約書，碎石級配不應計價。被告明
知「級配」列為彈性之增加項費項目，須依實作數量結算，且明知承包商振大行並無
施工之事實，竟仍在職務上所掌之監工日報表及估驗明細表上為不實之登載，使包商
領得七十六萬六千二百五十元，實足認其有偽造文書及圖利之犯行，原判決對於上開
不利被告之相關證據置而不採，且未於判決書內敘明其理由，已有採證不當及判決理
由不備之違法。（二）、依振大行與豐松營造公司間之合約書內容並非轉包，亦無轉
包之文字，且豐松營造公司已向台東縣政府承包，何須再向振大行轉包，且十七萬元
依何政榕所供，係賠償其已完工部分為配合張振瀧埋管重挖再回填之損失，由此顯非
轉包，究是否為轉包，原判決未向台東縣政府查明豐松營造公司有無領取重疊部分之
工程費，即認係振大行將級配工程部分轉包，其得較大利益係屬契約應得之工程款項
，自有應於審判期日調查之證據而未予調查之違法。惟查：（一）、本件送配水管工
程依合約，並未禁止轉包或將部分工程由第三人代為施作，而自來水公司亦函覆，只
要承包商有按合約約定施作，監工並無加以分辨施工人別之職權與義務，仍應依規定
為監工、估驗。另證人張振瀧於調查站中供述，其向被告表示，豐松公司要其將天然
級配與碎石級配的工程交給他作，在路面施工時一併處理。被告向其表示，「反正有
照圖面的設計施工就可以，你要如何處理是你的事。」（偵查卷第十七頁反面及十八
頁正面），由此可見身為監工之被告在主觀上亦認，只要承包商有依約施作即可，而
被告就級配項之估驗既合於一般作業程序，依其估驗結果，就價值高之碎石級配反而
低估，且與實際施工情形相符，與第一審勘驗結果核算，亦無超估，而豐松公司之施
作，自來水公司亦認與合約本旨相合，依此，自不能僅以被告於偵審中坦承張振瀧有
告知將重疊之級配項工程轉由豐松公司施作，即認其對於級配部分之估驗計價為有圖
利包商之故意。原判決於理由亦曾說明，「振大行自行與豐松公司協商結果，豐松公
司同意以十七萬元為振大行施工，振大行獲得較大利潤，係出於豐松公司願意，自非
出於被告有任何圖利行為之結果，該七十六萬六千二百五十元為自來水公司作為全部
價金之部分，被告縱然知悉振大行與豐松公司之協議內容，亦無何圖利振大行或豐松
公司之可言。」（原判決理由第四點），自無不合，雖理由以縱然知悉亦無圖利可言
，僅屬疏略而已，尚難謂有上訴意旨所指之採證不當及理由不備之違法。（二）、本
件送配水管工程中之級配項部分因重疊，振大行乃與豐松營造公司達成協議，由豐松
公司施作，振大行支付十七萬元。振大行所支付之十七萬元，證人何政榕固於調查站
中供稱，係賠償其已完工部分為配合張振瀧埋管重挖再回填之損失（同上卷第八頁反
面），但張振瀧於調查站則稱，係其作為豐松公司代回填自來水線上方天然級配與碎
石級配之代價（同上卷第十六頁反面、十七頁正面），另何政榕於偵查中又供，「若
他們（振大行）挖會損壞，也就是他們作完我還要對整條路重整，十七萬也算在賠我
，包括損壞部分」（同上卷第五十二頁反面）。依上，對何以支付十七萬元，何政榕
前後所供已有出入，且與張振瀧所供係施工之代價亦有不同，已見二人對雙方合約有
不同之認識，自難期第三者之被告能有充份之理解。原判決先認該十七萬元係給付豐
松公司已施工損害部分，及代為舖設級配之費用，顯係採信張振瀧之供詞，繼而認定
與豐松公司間之合約係屬轉包性質，其所為之解釋尚無不合。本件送配水管工程合約
並無禁止轉包，即未禁止將部分工程由他人施作，又已難期被告瞭解振大行與豐松公
司間合約性質，且其主觀已認只論有無依合約施作，是以，究振大行與豐松公司間之
合約性質是否確合於民事上所謂之轉包性質，並不影響判斷被告有無圖利之故意，原
審未進而詳予調查敘明，自不能指為違法。綜上，上訴意旨尚不足據以辨認原判決已
具備違背法令之形式，其上訴違背法律上之程式，應予駁回。
據上論結，應依刑事訴訟法第三百九十五條前段，判決如主文。
中      華      民      國     九十     年      三      月    二十九    日
                              最高法院刑事第二庭
                                  審判長法官  莊  來  成
                                        法官  呂  潮  澤
                                        法官  謝  俊  雄
                                        法官  白  文  漳
                                        法官  蘇  振  堂
      右正本證明與原本無異
                                              書  記  官
中      華      民      國     九十     年      四      月      四      日


司法院資訊處製作；財團法人民間司法改革基金會備份。
